ACORDAO-COMPLETO-2435188

ACÓRDÃO 12262/2020 ATA 39/2020 - SEGUNDA CÂMARA

VISTOS, relatados e discutidos estes autos de pensões civis deferidas pela Superintendência Estadual da Funasa no Estado de Alagoas em favor de Allysson dos Santos Araújo, Carla Dayany dos Santos Araújo, Edileuza dos Santos Araújo, Kaydman Domingos Barbosa, Kesya dos Santos Barbosa, Maria Nazaré França Raposo, Maria de Fátima Araújo Vieira, Marinalva Moreira de Souza Bandeira, Renato Araújo Vieira e Valdenilda Domingos Barbosa;
ACORDAM os Ministros do Tribunal de Contas da União, reunidos em Sessão da 2ª Câmara, nos termos do art. 71, incisos III e IX, da Constituição de 1988, dos arts. 1º, inciso V, 39, inciso II, e 45 da Lei 8.443, de 1992, e dos arts. 260, § 1º, e 262, § 2º, do RITCU, ante as razões expostas pelo Relator, em:
	9.1. considerar ilegais, negando-lhes registro, os atos iniciais de concessão de pensão civil constantes deste processo, haja vista a não absorção de parcelas oriundas de plano econômico, evidenciando erro na execução do provimento judicial;
	9.2. dispensar o ressarcimento das quantias indevidamente recebidas, presumida a boa-fé, consoante o disposto no Enunciado 106 da Súmula de Jurisprudência do TCU;
	9.3. determinar à Superintendência Estadual da Funasa no Estado de Alagoas que, nos termos do art. 262, caput, do Regimento Interno do TCU, e art. 4º, inciso I, da Resolução-TCU 315/2020:
	9.3.1. abstenha-se de realizar pagamentos decorrentes dos atos de concessão considerados ilegais, no prazo de 15 (quinze) dias, contado a partir da ciência dessa deliberação, sujeitando-se a autoridade administrativa omissa à responsabilidade solidária;
	9.3.2. comunique aos interessados acerca do teor deste Acórdão, alertando-os de que o efeito suspensivo proveniente da interposição de eventuais recursos junto ao TCU não os eximirá da devolução dos valores percebidos indevidamente após sua notificação, caso os recursos não sejam providos;
	9.3.3. emita e disponibilize no sistema e-Pessoal, no prazo de 30 (trinta) dias, novos atos de concessão, escoimados das irregularidades apontadas, nos termos do art. 262, § 2º, do Regimento Interno do TCU; e
	9.3.4. encaminhe ao Tribunal o comprovante de que os interessados tomaram ciência do inteiro teor desta deliberação.

Atos iniciais de concessão das pensões civis instituídas por Antônio Carlos de Araújo (CPF: 447.679.944-20), Dalmo Rocha Raposo (CPF: 038.312.054-34), Hélio Vieira Gama (CPF: 087.444.834-49), José Bandeira de Melo Filho (CPF: 042.136.454-87) e José Cícero Barbosa (CPF: 045.374.834-15), ex-servidores da Superintendência Estadual da Funasa no Estado de Alagoas.

Segunda Câmara

3. Interessados/Responsáveis:
3.1. Interessados: Allysson dos Santos Araújo (XXX.779.414-XX); Carla Dayany dos Santos Araújo (XXX.994.704-XX); Edileuza dos Santos Araújo (XXX.359.434-XX); Kaydman Domingos Barbosa (XXX.350.784-XX); Kesya dos Santos Barbosa (XXX.611.024-XX); Maria Nazaré França Raposo (XXX.113.704-XX); Maria de Fátima Araújo Vieira (XXX.446.124-XX); Marinalva Moreira de Souza Bandeira (XXX.852.674-XX); Renato Araújo Vieira (XXX.367.164-XX); Valdenilda Domingos Barbosa (XXX.842.064-XX).

13.1. Ministros presentes: Ana Arraes (Presidente), Aroldo Cedraz (Relator) e Raimundo Carreiro.
13.2. Ministro-Substituto convocado: André Luís de Carvalho.
13.3. Ministro-Substituto presente: Marcos Bemquerer Costa.

AROLDO CEDRAZ

Transcrevo, a seguir, a instrução de peça 9, que contou com a anuência do diretor da unidade técnica da Secretaria de Fiscalização de Pessoal - Sefip (peça 8) , bem como do MPTCU (peça 9) :
"INTRODUÇÃO
1.	Trata-se dos atos iniciais de concessão das pensões civis instituídas por Antônio Carlos de Araújo (CPF: XXX.679.944-XX) , Dalmo Rocha Raposo (CPF: XXX.312.054-XX) , Hélio Vieira Gama (CPF: XXX.444.834-XX) , José Bandeira de Melo Filho (CPF: XXX.136.454-XX) e José Cícero Barbosa (CPF: XXX.374.834-XX) , ex-servidores da Superintendência Estadual da Funasa no Estado de Alagoas.
2.	Os atos foram submetidos, para fim de registro, à apreciação do Tribunal de Contas da União (TCU) , de acordo com o art. 71, inciso III, da Constituição Federal. O cadastramento e a disponibilização ao TCU ocorreram por intermédio do Sistema de Apreciação e Registro de Atos de Admissão e Concessões, na forma dos arts. 2º, caput e incisos I a VI, e 4º, caput, da Instrução Normativa - TCU 78/2018.
3.	Ao benefício pensional instituído por Antônio Carlos de Araújo habilitaram-se Edileuza dos Santos Araújo (CPF: XXX.359.434-XX) , viúva do ex-servidor, e os filhos Carla Dayany dos Santos Araújo (CPF: XXX.994.704-XX) e Allysson dos Santos Araújo (CPF: XXX.779.414-XX) .
4.	Ao benefício pensional instituído por Dalmo Rocha Raposo habilitou-se Maria Nazaré França Raposo (CPF: XXX.113.704-XX) , viúva do ex-servidor.
5.	Ao benefício pensional instituído por Hélio Vieira Gama habilitaram-se Maria de Fátima Araújo Vieira (CPF: XXX.446.124-XX) , viúva do ex-servidor, e Renato Araújo Vieira (CPF: XXX.367.164-XX) , filho do ex-servidor.
6.	Ao benefício pensional instituído por José Bandeira de Melo Filho habilitou-se Marinalva Moreira de Souza Bandeira (CPF: XXX.852.674-XX) , viúva do ex-servidor.
7.	Ao benefício pensional instituído por José Cícero Barbosa habilitaram-se Valdenilda Domingos Barbosa (CPF: XXX.842.064-XX) , viúva do ex-servidor, e as filhas Kesya dos Santos Barbosa (CPF: XXX.611.024-XX) e Kaydman Domingos Barbosa (CPF: XXX.350.784-XX) .
HISTÓRICO
8.	O ato de concessão da pensão civil instituída pelo ex-servidor Antônio Carlos de Araújo, cuja data de vigência é 16/5/2006, foi disponibilizado ao TCU em 9/12/2015.
9.	O ato de concessão da pensão civil instituída pelo ex-servidor Dalmo Rocha Raposo, cuja data de vigência é 7/6/2007, foi disponibilizado ao TCU em 24/12/2015.
10.	O ato de concessão da pensão civil instituída pelo ex-servidor Hélio Vieira Gama, cuja data de vigência é 30/4/2008, foi disponibilizado ao TCU em 9/12/2015.
11.	O ato de concessão da pensão civil instituída pelo ex-servidor José Bandeira de Melo Filho, cuja data de vigência é 3/12/2006, foi disponibilizado ao TCU em 9/12/2015.
12.	O ato de concessão da pensão civil instituída pelo ex-servidor José Cícero Barbosa, cuja data de vigência é 18/6/2006, foi disponibilizado ao TCU em 24/12/2015.
EXAME TÉCNICO
13.	Consta de todos os atos de concessão em exame, bem como das respectivas fichas financeiras extraídas do Siape (peça 2) , o pagamento de parcelas decorrentes de provimento judicial, alusivas a planos econômicos.
14.	Cumpre lembrar que esta Corte de Contas tem por indevido o pagamento de percentuais relativos a planos econômicos, ainda que amparado por sentenças judiciais. Quanto a essa questão, é entendimento pacífico nesta Corte que essas parcelas não se incorporam indefinidamente aos vencimentos, pois têm natureza de antecipação salarial, sendo devidas somente até a reposição das perdas salariais havidas até então, o que ocorre na primeira data-base seguinte àquela que serviu de referência ao julgado.
15.	Assim, no que se refere ao pagamento de percentuais relativos a planos econômicos, a jurisprudência deste Tribunal, a exemplo do paradigmático Acórdão 2161/2005-TCU-Plenário, relatado pelo Ministro Walton Alencar Rodrigues, cristalizou-se no sentido de que:
a) o pagamento destacado de vantagem decorrente de plano econômico deferida por sentença judicial não deve extrapolar a data-base seguinte à que serviu de referência ao julgado; 
b) vantagem decorrente de plano econômico não se incorpora à remuneração, a menos que orientação em sentido contrário esteja expressamente fixada na decisão judicial que a concedeu; 
c) quando a sentença judicial determinar expressamente incorporação de vantagem decorrente de plano econômico à remuneração, tal parcela deve ser paga sob forma de vantagem pessoal nominalmente identificada (valores, e não percentuais) , sujeita exclusivamente aos reajustes gerais do funcionalismo e sem incidência do respectivo percentual sobre qualquer outra parcela.
16.	Nesse sentido, prospera a posição firmada por ocasião da prolação do Acórdão 1857/2003-TCU-Plenário (Relator: Ministro Adylson Motta) , de que, excetuada a hipótese de a decisão judicial haver expressamente definido que a parcela concedida deva ser paga mesmo após o subsequente reajuste salarial, deve prevalecer a justa Súmula 322 do TST, cabendo a este Tribunal de Contas considerar ilegal o ato concessório, determinando a sustação dos pagamentos indevidos.
17.	A adoção de tal solução por parte do TCU constitui efetiva defesa da coisa julgada, pois estender o pagamento de parcelas antecipadas para além da data-base, sem expressa determinação judicial nesse sentido, seria extrapolar os limites do próprio julgado, consistindo em erro do gestor de pessoal na execução da ordem judicial.
18.	Diante do exposto, em que pese terem sido transformadas em VPNI, as rubricas judiciais constantes da base de cálculo das pensões em exame não foram corretamente absorvidas, contrariando jurisprudência desta Corte de Contas proferida no Acórdão 2161/2005-TCU-Plenário, Ministro-Relator Walton Alencar Rodrigues (peça 2) .
19.	Em vista disso, propõe-se considerar ilegais, negando-lhes registro, os atos iniciais de concessão de pensão civil constantes deste processo.
20.	Cumpre observar que, não havendo decorrido o prazo 5 (cinco) anos desde o ingresso nesta Corte de Contas dos atos de concessão ora examinados, não há a necessidade de se instalar o contraditório, consoante o entendimento firmado no Acórdão 587/2011-TCU-Plenário, de relatoria do Ministro Valmir Campelo.
21.	Por derradeiro, registre-se que a análise do presente feito observou o regramento inscrito na Resolução TCU 315/2020 e que os atos concessórios sob apreciação completarão cinco anos no TCU em dezembro de 2020.
CONCLUSÃO
22.	Desse modo, propõe-se considerar ilegais, negando-lhes registro, os atos iniciais de concessão de pensão civil constates deste processo, haja vista a não absorção de parcelas oriundas de plano econômico, evidenciando erro na execução do provimento judicial.
PROPOSTA DE ENCAMINHAMENTO
23.	Ante o exposto, e de conformidade com o preceituado nos artigos 71, III, da Constituição Federal de 1988; 1º, V, e 39, II, da Lei 8.443/1992; 1º, VIII, 259, II, 260, § 1º, e 262, § 2º, do Regimento Interno/TCU, propõe-se:
23.1	considerar ilegais, negando-lhes registro, os atos iniciais de concessão de pensão civil constates deste processo, haja vista a não absorção de parcelas oriundas de plano econômico, evidenciando erro na execução do provimento judicial.
23.1.1	dispensar o ressarcimento das quantias indevidamente recebidas, presumida a boa-fé, consoante o disposto no Enunciado 106 da Súmula de Jurisprudência do TCU;
23.1.2	determinar à Superintendência Estadual da Funasa no Estado de Alagoas que, nos termos do art. 262, caput, do Regimento Interno do TCU, e art. 4º, inciso I, da Resolução TCU 315/2020:
a) abstenha-se de realizar pagamentos decorrentes dos atos de concessão considerados ilegais, no prazo de 15 (quinze) dias, contado a partir da ciência dessa deliberação, sujeitando-se a autoridade administrativa omissa à responsabilidade solidária;
b) comunique aos interessados acerca do teor deste Acórdão, alertando-os de que o efeito suspensivo proveniente da interposição de eventuais recursos junto ao TCU não os eximirá da devolução dos valores percebidos indevidamente após sua notificação, caso os recursos não sejam providos;
c) emita e disponibilize no sistema e-Pessoal, no prazo de 30 (trinta) dias, novos atos de concessão, escoimados das irregularidades apontadas, nos termos do art. 262, § 2º, do Regimento Interno do TCU; e
d) encaminhe ao Tribunal o comprovante de que os interessados tomaram ciência do inteiro teor desta deliberação."
	É o Relatório.

não há.

Procurador Júlio Marcelo de Oliveira.

PESSOAL. PENSÃO CIVIL. PAGAMENTOS DE PERCENTUAIS RELATIVOS A PLANOS ECONÔMICOS. VPNI. ILEGALIDADE DOS ATOS. SÚMULA TCU 106. DETERMINAÇÕES AO ÓRGÃO DE ORIGEM.

PENSÃO CIVIL (PCIV)

Secretaria de Fiscalização de Pessoal (Sefip).

Trata-se da análise de pensões civis instituídas por então servidores do Superintendência Estadual da Funasa no Estado de Alagoas autuadas para fins de registro nos termos da Constituição Federal.
2.	Como visto no Relatório precedente, após a análise final do feito, a Sefip pugnou pela ilegalidade das pensões civis instituídas pelos ex-servidores Antônio Carlos de Araújo, Dalmo Rocha Raposo, Hélio Vieira Gama, José Bandeira de Melo Filho e José Cícero Barbosa.
3.	Em sua manifestação, o Parquet especializado anuiu com a proposta alvitrada pela unidade técnica. 
4.	Acolho os argumentos oferecidos pela unidade técnica transcritos no Relatório precedente, como minhas próprias razões de decidir e, destarte, entendo que os atos de pensão analisados devem ser considerados ilegais, rejeitando-lhes o respectivo registro, sem prejuízo de realizar as seguintes ponderações.
5.	De início, é mister recordar que, por meio do Acórdão 2161/2005-TCU-Plenário, Rel. Ministro Walton Alencar Rodrigues, a jurisprudência deste Tribunal se pacificou no sentido de que as parcelas de planos econômicos devem ser absorvidas pelos aumentos concedidos às carreiras dos servidores.
6.	Essa decisão se fundamentou na jurisprudência do Supremo Tribunal Federal, segundo a qual os servidores públicos não têm direito a regime de vencimentos, de modo que a implantação de novos planos de carreira permite a absorção dos valores garantidos por sentenças judiciais, desde que não implique diminuição no total percebido pelo servidor.
7.	Nos presentes autos, todos os atos de concessão de pensão ora em análise contemplam o pagamento de parcelas alusivas a planos econômicos decorrentes de provimento judicial e, a despeito de sido convertidas em VPNI, as rubricas constantes da base de cálculo das pensões em exame não foram corretamente absorvidas, em afronta à jurisprudência desta Corte de Contas (Acórdão 2161/2005-TCU-Plenário, Rel. Ministro Walton Alencar Rodrigues) .
8.	Nesse sentido, entendo que todos os atos de pensão presentes nestes autos devem ser considerados ilegais.
9.	Em conformidade com o art. 262 do Regimento Interno/TCU, impende determinar ao órgão de origem que faça cessar os pagamentos decorrentes do ato ora impugnado, sob pena de responsabilidade solidária da autoridade administrativa omissa.
10.	Com relação às importâncias recebidas indevidamente, julgo que a reposição deve ser dispensada, nos termos do Enunciado 106 da Súmula de Jurisprudência do TCU.
11.	Por fim, como os aludidos atos de pensão civil deram entrada no TCU há menos de 5 anos, prescinde a prévia oitiva dos interessados para a abertura de contraditório e para o franqueamento da ampla defesa, nesse momento, em consonância com a jurisprudência do STF e com o estabelecido no Acórdão 587/2011-TCU-Plenário.
	Ante o exposto, VOTO por que o Tribunal adote a minuta de Acórdão que ora submeto à apreciação deste Colegiado.
TCU, Sala das Sessões Ministro Luciano Brandão Alves de Souza, em 3 de novembro de 2020.
AROLDO CEDRAZ 
Relator